臺灣臺南地方法院民事判決
109年度小上字第60號
上  訴  人  李鴻龍
被  上訴人  徐浚碩
            徐鈺捷
上  二  人
法定代理人  鄭名珍
上列當事人間請求返還代墊款事件，上訴人對於民國109年8月19
日本院柳營簡易庭109年度營小字第495號第一審判決提起上訴，
本院判決如下：
    主  文
上訴駁回。
第二審訴訟費用新臺幣壹仟伍佰元由上訴人負擔。
    理  由
一、上訴意旨略以：
　㈠原審僅以上訴人於原審審理時陳稱：「（問：為何會幫被告
    代墊109年度訴字475號訴訟案件裁判費？答：）……是幫被告
    法定代理人處理事情」、「（問：這些案件是處理甲○○、乙○○的案件，和丙○○有何關連？答：）甲○○、乙○○未成年，丙○○是其法定代理人，須由丙○○提起這些訴訟案件，是丙○○拜
    託我幫忙處理」、「（問：是因為你在幫丙○○子女處理事情
    ，丙○○答應你等出售土地後還你錢？答：）是。那塊土地分
    割後是被告共有，只是因為丙○○是法定代理人，有權處理」
    等語，即認定上訴人與訴外人即被上訴人之法定代理人丙○○
    間尚有其他處理事務及報酬給付之約定存在。單憑上訴人前
    開陳述，並不足認定上訴人與被上訴人之法定代理人丙○○間
    尚有其他處理事務及報酬給付之約定存在。
　㈡原判決違反民事訴訟法第222條第1項、第280條規定，不顧被
    上訴人於原審不爭執上訴人有為被上訴人代墊臺灣彰化地方
    法院109年度訴字第475號請求給付股利事件（下稱系爭事件
    ）所應支付裁判費新臺幣（下同）32,680元之事實，及被上
    訴人未就清償上開32,680元之事實盡舉證責任，率就被上訴
    人未盡舉證責任之事實予以採認而為不利上訴人之認定，容
    有民事訴訟法第436條之32第2項準用同法第468條所定判決
    違背法令情形之虞。
　㈢如原審認定上訴人與被上訴人之法定代理人丙○○間尚有其他
    處理事務及報酬給付之約定存在，應闡明上訴人針對與被上
    訴人之法定代理人丙○○間之法律關係詳予說明或補充。另原
    審未曉諭上訴人與被上訴人間屬於無因管理以外之法律關係
    ，應尋求無因管理以外之法律關係，請求被上訴人返還代墊
    款，並向上訴人闡明兩造間如無無因管理之法律關係，應以
    其他法律關係作為請求權基礎，亦違反闡明義務。是以，原
    審判決違反民事訴訟法第199條第1項、第2項、第199條之1
    第1項規定，有同法第436條之32第2項準用同法第468條所定
    判決違背法令情形之虞。
　㈣為此，提起上訴等語。上訴聲明：原判決廢棄；被上訴人應
    給付上訴人32,680元，及自民事起訴狀繕本送達被上訴人之
    翌日起至清償日止，按週年利率5%計算之利息。
二、上訴人以上訴理由㈠、㈡所載理由為由，提起上訴部分：
　㈠按對於小額程序第一審判決之上訴，非以其違背法令為理由
    ，不得為之；上訴狀內應記載上訴理由，表明下列各款事項
    ：1.原判決所違背之法令及其具體內容。2.依訴訟資料可認
    為原判決有違背法令之具體事實；再小額程序第一審判決不
    適用法規或適用不當者，為違背法令；有民事訴訟法第469
    條第1款至第5款所列情形之一者，其判決當然為違背法令，
    此參諸民事訴訟法第436條之24第2項、第436條之25、第436
    條之32第2項準用同法第468條、第469條第1款至第5款之規
    定自明。準此，當事人如依民事訴訟法第436條之32第2項準
    用同法第468條規定以小額程序第一審判決有不適用法規或
    適用法規不當為上訴理由時，其上訴狀或理由書應表明該判
    決所違背之法令條項，或有關解釋字號，或成文法以外之習
    慣或法理等及其具體內容，暨係依何訴訟資料可認原判決有
    違背法令之具體事實；如依同法436條之32第2項準用同法第
    469條第1款至第5款所列情形為理由時，其上訴狀或理由書
    應表明該判決有合於各該條款規定情形之具體內容，及係依
    何訴訟資料可認為原判決有違背法令之具體事實。又所謂依
    訴訟資料可認原判決有違背法令之具體事實，乃指於第一審
    法院於言詞辯論終結前所蒐集、現存卷內之訴訟資料，確有
    同法第468條或第469條第1款至第5款之情形，經上訴人為具
    體之指摘者。上訴狀或理由書如未依上述方法表明，或其所
    表明者顯與上開法條規定不合時，即難認為已合法表明上訴
    理由，其上訴自非合法。又當事人雖提出上訴狀或理由書，
    然上訴狀或理由書未依前揭方法表明上訴理由，原第一審法
    院未依民事訴訟法第436之32第2項準用同法第471條第1項之
    規定，裁定駁回上訴，而將訴訟卷宗送交第二審法院，即應
    由第二審法院裁定駁回其上訴。
  ㈡本件上訴人以上訴理由㈠、㈡所載理由為由，提起上訴部分，
    核其所載內容，或係就原審本於取捨證據、認定事實之職權
    行使所論斷：上訴人與被上訴人之法定代理人丙○○間尚有其
    他處理事務及報酬之約定存在，指摘原審判決不當；或係以
    原審所未為之不顧被上訴人於原審不爭執上訴人有為被上訴
    人代墊系爭事件所應支付裁判費等情，及原審所未認定，亦
    未論斷之被上訴人業已清償上開費用之事實，指摘原判決違
    反民事訴訟法第222條第1項、第280條規定，而未具體指出
    原審判決認定事實或本於該判決所認定之事實適用法律有何
    違背法令情事，並表明其所違背之法令及其具體內容，暨依
    何訴訟資料可認原判決有違背法令之具體事實，揆諸前揭說
    明，難認其已合法表明上訴理由，應認上訴人此部分之上訴
    為不合法。
三、上訴人以上訴理由㈢所載理由，提起上訴部分：　
  ㈠上訴人以上訴理由㈢所載理由，指摘原審判決違反民事訴訟法
    第199條第1項、第2項、第199條之1規定，業已表明原審判
    決所違背之法令及其具體內容，暨依訴訟資料可認為原判決
    有違背法令之具體事實，上訴人就上開部分提起之上訴，應
    屬合法。
  ㈡按小額程序之第二審判決，有下列情形之一者，得不經言詞
    辯論為之︰1.經兩造同意者。2.依上訴意旨足認上訴為無理
    由者，民事訴訟法第436條之29定有明文。次按，審判長依
    民事訴訟法第199條第2項，固應向當事人發問或曉諭，令其
    為事實上及法律上陳述、聲明證據或為其他必要之聲明及陳
    述，然須以該當事人所聲明或陳述有不明瞭或不完足，而該
    當事人不知須予以敘明或補充，且該不明瞭或不完足部分所
    涉事項將影響裁判結果，而審判長未令其敘明或補充，始得
    謂有違闡明義務。至同法第199條之1之規定，則仍以原告已
    陳述之事實及其聲明，於實體法上得主張數項法律關係而原
    告不知主張時，審判長始須曉諭原告於該訴訟程序中併予主
    張，以便當事人得利用同一訴訟程序澈底解決紛爭。倘當事
    人於事實審未為該陳述及聲明，縱各該事實與其已主張之訴
    訟標的法律關係有關，本於當事人處分權主義及辯論主義，
    審判長仍無闡明之義務，更無闡明令當事人提出新訴訟資料
    之義務（最高法院106年度台上字第2664號判決參照）。
  ㈢查，上訴人於原審明確主張依民法第172條、第176條第1項關
    於無因管理之規定，請求被告給付32,680元及遲延利息，並
    聲明：被告應給付原告32,680元及自民事起訴狀繕本送達被
    告之翌日起至清償日止，按週年利率5%計算之利息；於原審
    言詞辯論時，明確陳述：「甲○○、乙○○未成年，丙○○是其法
    定代理人，須由丙○○提起這些訴訟案件，是丙○○拜託我幫忙
    處理」、「（問：是因為你在幫丙○○子女處理事情，丙○○答
    應你等出售土地後還你錢？答：）是。……」等語，並無聲明
    或陳述有不明瞭或不完足之情形，且本件訴訟乃上訴人與被
    上訴人間之訴訟，而非上訴人與被上訴人之法定代理人丙○○
    間之訴訟，上訴人與被上訴人之法定代理人丙○○間之法律關
    係，究係委任或其他無名契約之法律關係，對於裁判結果，
    並無影響，原審未就上訴人與被上訴人之法定代理人丙○○間
    之法律關係予以闡明，揆之前揭說明，應未違反民事訴訟法
    第199條第1項、第2項規定闡明義務。另本件上訴人於原審
    僅陳述依民法第172條、第176條第1項關於無因管理之規定
    ，請求被告給付32,680元及遲延利息，並未陳述兩造間另有
    無因管理以外之法律關係，原審基於處分權主義及辯論主義
    ，未曉諭上訴人依無因管理以外之法律關係請求被上訴人給
    付，而依上訴人陳述之事實及聲明，為上訴人敗訴之判決，
    揆之前揭說明，亦未違反民事訴訟法第199條之1第1項規定
    之闡明義務。上訴人主張如原審認定上訴人與被上訴人之法
    定代理人丙○○間尚有其他處理事務及報酬給付之約定存在，
    應闡明上訴人針對與被上訴人之法定代理人丙○○間之法律關
    係詳予說明或補充，並指摘原審未曉諭上訴人與被上訴人間
    屬於無因管理以外之法律關係，應尋求無因管理以外之法律
    關係，請求被上訴人返還代墊款，並向上訴人闡明兩造間如
    無無因管理之法律關係，應以其他法律關係作為請求權基礎
    ，有違反闡明義務之情形，應有誤會。
　㈣從而，上訴人以上訴理由㈢所載理由，認為原審判決違反民事
    訴訟法第199條第1項、第2項、第199條之1規定，據以指摘
    原審判決不當，求予廢棄改判，依其上訴意旨，足認上訴顯
    無理由，揆之前揭規定，爰不經言詞辯論，逕以判決駁回之
    。
四、末按，訴訟費用，由敗訴之當事人負擔；於小額訴訟之上訴
    程序，法院為訴訟費用之裁判時，應確定其費用額，此觀諸
    民事訴訟法第78條、第436條之19第1項準用同法第436條之3
    2第1項之規定自明。查，本件第二審裁判費為1,500元；此
    外，別無其他訴訟費用之支出，故本件第二審訴訟費用額確
    定為1,500元，應由敗訴之上訴人負擔，爰併為判決如主文
    第2項所示。
五、據上論結，本件上訴一部為不合法，一部為無理由，依民事
    訴訟法第436之32第1項、第2項、第444條第1項前段、第436
    條之29第2款、第436條之19第1項、第78條，判決如主文。
中　　華　　民　　國　　110 　年　　1 　　月　　13　　日
                  民事第一庭審判長法　官  林雯娟
　　　　　　　　　
                                  法  官  吳金芳 

　　　　　　　　　　　　　　　　　法  官  伍逸康
以上正本係照原本作成。　　　　　　　　　　　　　　　　　
本判決不得上訴。 
中　　華　　民　　國　　110 　年　　1 　　月　　13　　日
　　　　　　　　　　　　　　　　　書記官  康紀媛